臺灣臺南地方法院臺南簡易庭民事判決
110年度南簡字第1874號
原      告  遠東國際商業銀行股份有限公司


法定代理人  侯金英  
訴訟代理人  錢清祥律師
            林芷伃  
            周子幼  
被      告  郭美麗  

            郭榮坤  

上  一  人
訴訟代理人  藍慶道律師
被      告  郭林金月

            郭榮富  

            郭美華  

            郭美惠  

            温苡廷  

            温雅芳  

            温嘉慧  


上列當事人間請求塗銷遺產分割登記事件，本院於民國111年6月
22日言詞辯論終結，判決如下：
    主  文
原告之訴駁回。
訴訟費用由原告負擔。
    事實及理由
壹、程序方面：
  　本件被告郭美麗、郭林金月、郭榮富、郭美惠、温苡廷、温
    雅芳、温嘉慧經合法通知，被告郭林金月、郭榮富、郭美惠
    、温苡廷、温雅芳、温嘉慧於歷次言詞辯論期日均未到場，
    被告郭美麗未於最後言詞辯論期日到場，核無民事訴訟法第
    386條所列各款情形，爰依原告之聲請，由其一造辯論而為
    判決。
貳、實體方面：
一、原告起訴主張：
  ㈠訴之聲明：
　⒈被告間就被繼承人郭桐所遺如附表所示之遺產（下稱系爭遺
    產），於民國109年5月31日所為遺產分割協議債權行為，及
    於同年6月22日所為分割繼承登記物權行為，均應予撤銷。
　⒉被告郭榮坤應將系爭遺產於109年6月22日以分割繼承為登記
    原因之所有權移轉登記予以塗銷，並回復為被告公同共有。
  ㈡被告郭美麗向原告申辦信用卡，其積欠原告新臺幣（下同）1
    0萬6,725元，及自103年4月1日起至104年8月31日止，按週
    年利率19.71％計算之利息，自104年9月1日起至清償日止，
    按週年利率14.99％計算之利息，暨已核算未受償之利息18萬
    2,587元及違約金5萬0,930元（下稱系爭債務）。系爭遺產
    為被繼承人郭桐之遺產，被告郭美麗未向法院聲明拋棄繼承
    ，其依法應與其他繼承人即被告郭榮坤、郭林金月、郭榮富
    、郭美華、郭美惠、温苡廷、温雅芳、温嘉慧共同繼承系爭
    遺產。惟被告郭美麗尚未清償系爭債務，竟於109年5月31日
    與其他繼承人就如附表所示之不動產（下稱系爭房地）達成
    分割協議，由被告郭榮坤取得系爭房地之所有權，該遺產分
    割協議形同被告郭美麗將其公同共有之財產權利無償贈與被
    告郭榮坤，此非基於身分上之人格法益為基礎之行為。又被
    告郭美麗於協議分割系爭遺產後，其名下已無其他財產，被
    告郭美麗將其應繼承之財產無償移轉給被告郭榮坤，使自己
    陷於無資力之狀態，損害原告之債權，爰依民法第244條規
    定，請求撤銷被告間所為遺產分割協議之債權行為及分割繼
    承登記之物權行為。
二、被告被告郭林金月、郭榮富、郭美惠、温苡廷、温雅芳、温
    嘉慧經合法通知，均未於言詞辯論期日到場，亦未提出書狀
    作何聲明或陳述，其餘被告則以下列情詞資為抗辯：
　㈠被告郭美麗：
　　伊目前失業，無能力清償系爭債務。又伊之父母係由被告郭
    榮坤扶養，故父親郭桐遺留之系爭房地由被告郭榮坤繼承，
    其他兄弟姊妹均無意見。再者，伊花了很多郭桐的錢，伊之
    前開書局也有向郭桐借很多錢，郭桐生前向伊表示，伊沒有
    資格繼承遺產。
　㈡被告郭榮坤：
　⒈聲明：原告之訴駁回。
　⒉民法第244條規定之撤銷訴權，僅得訴請撤銷債務人之行為，
    倘債務人之行為與他人共同為之，亦僅該債務人之行為得單
    獨而分離者，始得訴請撤銷。遺產分割協議，係經全體繼承
    人同意而作成，性質上為多數繼承人之共同行為，非僅單一
    債務人之無償贈與行為，無從將債務人之行為從中單獨分離
    ，解釋上應不容債權人依民法第244條規定行使撤銷權。
　⒊郭桐之繼承人除被告郭美麗外，尚有被告郭林金月、郭榮富
    、郭美華、郭美惠、温苡廷、温雅芳、温嘉慧等7人均未繼
    承系爭房地，而僅繼承郭桐遺留之手尾錢，依一般經驗法則
    與社會通念，實難想像其他繼承人亦可能無故願意放棄自己
    可分得之系爭遺產，僅係為了讓被告郭美麗逃避債務。系爭
    遺產分割協議不僅非屬被告郭美麗之無償行為，且無從將被
    告郭美麗之行為從中單獨分離而主張撤銷全部遺產分割協議
    。
　⒋被告郭美麗等人之所以未繼承登記取得系爭房地，係因被告
    郭美麗曾向其父郭桐借貸200餘萬元未償還，其亦向母親即
    被告郭林金月及兄弟姊妹週轉金錢未償還，郭桐生前告訴其
    他繼承人不可與被告郭美麗計較，故其子女不僅未向被告郭
    美麗催討借款，還給予生活資助。又郭桐生前及被告郭林金
    月係由長子即郭榮坤扶養，郭桐生前一再向子女告知其日後
    遺留之現金手尾錢由全部繼承人平分，系爭房地由郭榮坤繼
    承，其他人不得繼承。嗣郭桐於109年3月28日去世後，全體
    法定繼承人協議同意遵照郭桐生前之指示、遺願，將系爭房
    地由被告郭榮坤，其他繼承人依傳統習俗繼承郭桐遺留之手
    尾錢，並約定母親即郭林金月日後由被告郭榮坤扶養。被告
    郭美麗係以其先前積欠郭桐之債務為抵銷，並遵從郭桐之遺
    願，且因郭桐生前係由被告郭榮坤照顧，在全體繼承人均同
    意之情形下，簽立遺產分割協議書，約定由被告郭榮坤單獨
    繼承取得系爭房地系爭不動產土地及建物。況且，此等遺產
    分割協議方式係源自全體繼承人間基於繼承人之身分關係，
    就系爭房地及其他遺產之權利互為權衡考量郭桐生前係由被
    告郭榮坤扶養及郭桐之遺願、傳子不傳女之地方傳統習俗及
    綜合家庭情狀，經全體繼承人協議後，分配系爭遺產，性質
    上為多數繼承人之共同行為，而非被告郭美麗單獨之財產處
    分行為，不得認為係被告郭美麗之無償行為。
　⒌被告間之遺產分割協議，及依該協議所為之分割系爭遺產行
    為，係基於繼承人之身分關係所為行為，為高度人格自由之
    表現，非僅單一債務人之無償行為或贈與行為。又原告借貸
    款項給被告郭美麗時，其係評估被告郭美麗個人之資力，不
    會評估將來未必發生之情事，例如被告郭美麗之被繼承人資
    力，故原告應以被告郭美麗之財產為其信賴基礎，如認不足
    ，原告應於借款時，附加保證人或抵押物等擔保，故原告對
    於被告郭美麗之被繼承人財產之期待，難認有何法律上應予
    保護之必要。
　㈢被告郭美華：
  　被告郭榮坤係因扶養郭桐、被告郭林金月，而有資格繼承系
    爭房地。
三、本院得心證之理由：
　㈠按債務人所為之無償行為，有害及債權者，債權人得聲請法
    院撤銷之；債權人依第1項或第2項之規定聲請法院撤銷時，
    得並聲請命受益人或轉得人回復原狀，民法第244條第1項、
    第4項本文分別定有明文。次按繼承權固為具有人格法益之
    一身專屬權利，惟於繼承人未拋棄繼承，而本於繼承與其他
    繼承人對於遺產全部為公同共有時，該公同共有權已失其人
    格法益性質，而為財產上之權利。從而，繼承人間之遺產分
    割協議，係公同共有人間就公同共有物所為之處分行為，倘
    全部遺產協議分割歸由其他繼承人取得，對未分割取得遺產
    之該繼承人而言，形式上係無償行為，若害及債權人之債權
    實現，債權人應得提起民法第244條第1項之撤銷訴訟（最高
    法院91年度台上字第2312號民事判決參照）。又按民法第24
    4條第1、2項所稱之無償或有償行為，係以債務人與第三人
    間之行為有無互為對價關係之給付為其區別標準。債權人行
    使民法第244條規定之撤銷權，以債務人之行為有害及債權
    ，為其要件之一。此之所謂害及債權，乃指債務人之行為，
    致積極的減少財產，或消極的增加債務，因而使債權不能獲
    得清償之情形（最高法院81年度台上字第207號民事判決意
    旨參照）。是民法第244條所得撤銷之行為縱包含以其人格
    上之法益為基礎之財產上之身分行為，然被告間就系爭遺產
    分割協議及分割繼承登記行為，仍應以其間是否互為對價關
    係之給付判斷是否害及之債權，令債權人得依法撤銷。
　㈡查被告郭美麗因向原告申辦信用卡使用，自95年1月1日起即
    未再繳款，迄今積欠原告本金10萬6,725元，及自103年4月1
    日起至104年8月31日止，按週年利率19.71％計算之利息，自
    104年9月1日起至清償日止，按週年利率14.99％計算之利息
    ，暨已核算未受償之利息18萬2,587元及違約金5萬0,930元
    。被告郭美麗之父郭桐於109年3月28日過世，繼承人即被告
    等人於109年5月31日簽立遺產分割協議書，約定由被告郭榮
    坤取得系爭遺產，系爭房地嗣於109年6月22日，以分割繼承
    之名義，移轉登記至被告郭榮坤名下等情，有本院債權憑證
    、原告信用卡債權計算說明書、臺南市東南地政事務所110
    年10月22日以東南地所登字第11000097617號函附之上開遺
    產分割繼承契約書、繼承系統表、戶籍謄本、印鑑證明、財
    政部南區國稅局遺產稅免稅證明書、土地所有權狀、建物所
    有權狀、系爭房地登記第一類謄本、地籍異動索引、遺產協
    議書在卷可佐（調解卷第17-22、49-69、77-79頁、本院卷
    第113-127、181頁）。
　㈢原告固主張被告郭美麗將其應繼承之財產無償移轉給被告郭
    榮坤，致損害原告之債權，故依民法第244條第1、4項規定
    ，請求撤銷被告間所為系爭遺產分割協議之債權行為及分割
    繼承登記之物權行為云云。惟查：
  ⒈衡諸常情，繼承人間就遺產之分割協議，多考量被繼承人生
    前意願、繼承人對被繼承人之貢獻（有無扶養、照顧之事實
    ）、家族成員間感情與恩情、被繼承人生前已分配予各繼承
    人之財產（贈與之歸扣）、承擔祭祀義務、被繼承人喪葬費
    用支出等諸多因素，係基於一定身分地位，而就遺產如何分
    配所為之協議，具有濃厚人格法益為基礎之財產上行為，本
    非單純之財產分配。
  ⒉次查，證人即被告郭美華於本院審理中具結證稱：被告郭美
    麗是我姊姊，遺產協議契約書是所有繼承人簽名確認的，被
    告郭美麗未繼承系爭遺產之原因，即其上記載之「因曾向父
    親借200餘萬未還」，當時她生意失敗，向父親借錢去還，
    而被告郭榮坤繼承所有系爭遺產，係因他是長男，且父母親
    都由被告郭榮坤在照顧，父親生前也講過很多次等語（本院
    卷第189-192頁）。核與被告郭美麗抗辯之情節大致相符。
    是被告郭美麗曾向被繼承人郭桐借款200餘萬元清償其積欠
    之債務，且並未返還借款與郭桐，故其非無故未繼承系爭遺
    產等情，堪予認定。
  ⒊又被告郭美麗既自95年1月起即無法清償積欠原告之債務，堪
    認其自斯時亦無資力負擔其父母之扶養義務，而由其他被告
    分擔扶養義務，且生前曾向郭桐借款未還，故被告間就系爭
    遺產達成遺產分割協議，顯係考量前揭因素而定，被告郭美
    麗未分得系爭遺產顯非無償行為。準此，原告主張被告郭美
    麗為損害系爭債權而未分配系爭遺產，係無償之贈與行為，
    得依民法第244條第1項規定予以撤銷，難謂有據。
四、綜上所述，原告依民法第244條第1、4項之規定，請求撤銷
    被告間就系爭遺產所為遺產分割協議之債權行為及系爭房地
    所有權移轉登記之物權行為，上開登記行為應予塗銷，回復
    登記為被告公同共有，為無理由，應予駁回。
五、兩造其餘主張、陳述及所提之證據暨攻擊防禦方法，經本院
    斟酌後，認為均不足以影響本判決之結果，無庸再逐一予以
    論列，併此敘明。
六、訴訟費用負擔之依據：民事訴訟法第78條。  
中　　華　　民　　國　　111 　年　　7 　　月　　20　　日
                  臺南簡易庭  法  官   陳尹捷
以上正本係照原本作成。
如不服本判決，應於判決送達後20日內，向本院提出上訴狀並表
明上訴理由，如於本判決宣示後送達前提起上訴者，應於判決送
達後20日內補提上訴理由書（須附繕本）。
如委任律師提起上訴者，應一併繳納上訴審裁判費。         
中　　華　　民　　國　　111 　年　　7 　　月　　20　　日
                              書 記 官　曾美滋

附表：被繼承人郭桐之遺產
編號 種類 遺產明細 權利範圍 1 土地 臺南市○區○○段000地號 全部 2 土地 臺南市○區○○段00000地號 全部 3 土地 臺南市○區○○段000地號 全部 4 土地 臺南市○區○○段00000地號 全部 5 建物 臺南市○區○○段00○號 （臺南市○區○○路000巷0號） 1/2 6 存款 臺南開元路郵局之存款3萬5,302元 全部